臺灣板橋地方法院民事判決　　　　　　 93年度簡上字第298號
上　訴　人　林世豔
訴訟代理人　黃均熙律師
被上訴　人　乙○○
上列當事人間請求返還借款事件，上訴人對於中華民國93年10月
28日臺灣板橋地方法院板橋簡易庭93年板簡字第1346號第一審判
決提起上訴，經本院於94年5 月18日言詞辯論終結，判決如下：
    主  文
上訴駁回。
第二審訴訟費用由上訴人負擔。
    事實及理由
一、被上訴人主張：兩造原本不相識，於民國89在桃園中正機場
    偶然結識，上訴人（化名林俊言）自我介紹在福建漳州縣經
    營農產品生意。飛機抵達目的地後雙方互留電話，未再聯絡
    。90年3 月間，上訴人來電邀被上訴人投資農產品生意，撥
    空到福建參觀其經營的農場，利潤不錯。90年4 月間，被上
    訴人有事前往福建，順道拜訪上訴人。上訴人帶被上訴人參
    觀南浦興巷村基地及盤陀基地後，又到該縣盤陀鎮洋尾村的
    一塊面積約75畝空地（下稱洋尾基地），上訴人以計劃在此
    基地種木瓜，公司董事長甲○○是農業專家，伊是行銷專才
    為由，力勸被上訴人投資。洋尾基地資本額共計人民幣500,
    000 元，分成10股，每股為人民幣50,000元，股款分為3 期
    繳付，第1 期人民幣20,000元，第2 、3 期各為人民幣15,0
    00元。經上訴人屢次遊說，被上訴人終於被說動，於90 年5
    月間約在新店見面，被上訴人表示願投資2 股，同時繳付第
    1 期款半數人民幣20,000元。90年5 月29日兩造一同前往漳
    浦要與董事長甲○○簽約，上訴人佯稱訴外人甲○○授權伊
    簽約，上訴人即以該公司代表人身分與被上訴人簽約。簽約
    同時被上訴人又交付給上訴人第1 期款的尾款人民幣20,000
    元。迨90年7 月間，被上訴人引薦進入漳浦縣洋尾基地工作
    的工人陳峰打電話給原告，謂上訴人自種苗後就沒有去管理
    與施肥。被上訴人向上訴人的兒子丙○○查詢，但不得其解
    ，過了幾天，上訴人於電話中稱沒有管理是準備將雜草燒了
    當做肥料，一切沒問題，一定賺錢，同時催繳第2 期股款。
    被上訴人納悶，故於90年8 月22日被上訴人身帶第2期 款與
    上訴人的兒子丙○○一同前往漳浦縣，到了漳浦縣，被上訴
    人始得知，上訴人拿被上訴人所繳股款，未全部用於洋尾基
    地，大部分用於清償私人債務。由於洋尾基地疏於管理與施
    肥，早已荒廢，上訴人因無法對被上訴人交代，遂要求被上
    訴人轉投資南浦興巷村基地（以下稱興巷村基地），因興巷
    村基地尚需投入資金拯救，興巷村基地總投資金額人民幣32
    6,800 元，希望被上訴人占總股份的1/3 ，股款人民幣100,
    000 元。被上訴人表明如甲○○董事長有投資，才願投資。
    同日晚上上訴人為解決一些債務，央請被上訴人借給伊人民
    幣10,000元，被上訴人問股款人民幣40,000元如何處理，上
    訴人就表示伊向被上訴人收取的洋尾基地股款人民幣40,000
    元就轉作借款，連同再借給的人民幣10,000共借款人民幣50
    ,000 元 （下稱系爭借款），如將來投資南浦興巷村基地合
    約成立，此借款人民幣50,000元作為股款，被上訴人另付人
    民幣50,000元，即算繳清人民幣100,000 元股款而在南浦興
    巷村基地有1/3 股權。被上訴人同意之，上訴人就寫了一張
    人民幣50,000元的借據，被上訴人才交付上訴人人民幣
    10,000 元 。後來兩造與朱董事長洽談投資事，朱董事長表
    示不願再投下資金於南浦興巷村基地，則被上訴人投資南浦
    興巷村基地，無法成事即告確定。按民法第478 條規定，借
    用人應於約定期限內，返還借用物種類、品質、數量相同之
    物，未定返還期限者，借用人得隨時返還，貸與人亦得定1
    個月以上之相當期限，催告返還。查系爭借款未定返還期限
    ，被上訴人爰依借貸法律關係，以起訴狀繕本催告上訴人於
    1 個月期限屆至之翌日返還借款（以人民幣1 元折合新台幣
    4.061 元為基準）即人民幣50,000元折合新台幣（下同）
    203,050 元，及自起訴狀繕本送達上訴人之日（93年8 月15
    日）起屆滿1 個月之翌日起至清償日止，按年息5%計算之利
    息等語（被上訴人於原審聲明：上訴人應給付被上訴人
    203,050 元，及自93年8 月15日起屆滿1 個月之翌日起至清
    償日止，按年息5%計算之利息，原審如數判決。上訴人則聲
    明不服提起上訴。）。併為答辯聲明：駁回上訴。
二、上訴人則以：上訴人確有經營農場，並且克盡心力，務求使
    投資案獲得最大收益，無奈因技術事由及被上訴人屢次藉故
    推遲應付投資款延誤農時，而使洋尾村農地投資案功敗垂成
    ，並無被上訴人所稱「上訴人拿被上訴人所繳股款，未全部
    用於洋尾基地，大部份用於清償私人債務。」情事。關於上
    訴人簽立人民幣50,000元借據予被上訴人，乃肇於被上訴人
    不甘心洋尾基地投資款虧損，故央請上訴人持續合作關係，
    表示願再出資人民幣50,000元，將之前繳付已虧損之投資款
    合計人民幣100,000 元轉移至興巷村繼續合作，上訴人在被
    上訴人殷殷懇求下勉予答應，但再三言明，被上訴人須將後
    續承諾之人民幣50,000元繳清，再談股權轉移。被上訴人同
    意之，並要求上訴人簽立人民幣50,000元借據，以為日後合
    計人民幣10 0,000元之股權轉移憑証。兩造並達成協議約明
    「轉投資案成功，借據所載人民幣50,000元始得充作新合作
    案股款，倘未達成協議，前開金額仍為洋尾基地股款，雙方
    均應自負盈虧。詎兩造回台洽談新合作事宜時，被上訴人竟
    提出「保證獲利」等不合理要求，新合作案因之破局。承前
    述，自應將借據所載金額回成洋尾基地投資款，由投資人自
    負盈虧。另依民法86條規定被上訴人所繳付之人民幣50,000
    元係為雙方合作之投資款非為上訴人所佔用，借貸關係實不
    存在，上訴人即無本於借關係返還借款之責等語，資為抗辯
    。併為上訴聲明：(一)原判決廢棄。(二)被上訴人在第一審之訴
    駁回。
三、兩造不爭執之事實：
  (一)被上訴人於原審所提出股款計算單、共同開發投資議定書、
    借據（附於原審卷第8 頁至第12頁，即原證一至三書證）；
    上訴人於原審所提出被上訴人草擬之合約書（見原審卷第32
    及33頁）形式為真正。
  (二)被上訴人於90年5 月29日簽訂共同開發投資議定書（原證二
    ）當日，並陸續依約交付共計160,000 元（90年5 月付100,
    000 元，90年5 月26日付60,000元，折合人民幣40,000 元
    ）予上訴人收執。
  (三)90年9月13日被上訴人交付上訴人人民幣10,000元。
  (四)本件人民幣與新臺幣匯率以「1:4.061」折算。
四、被上訴人主張：上訴人於90年9 月13日向被上訴人借款人民
    幣10,000元，同日承諾將被上訴人已給付「洋尾基地」投資
    款折合人民幣40,000元轉作借款，合計人民幣50,000元，故
    書立金額人民幣50,000元借據一紙，交被上訴人收執。再約
    定倘將來欲投資「南浦興港村基地」，將系爭借款轉作投資
    款一部，再交付人民幣50,000元即可。嗣新投資案未談成，
    故未再將系爭借款轉作投資款，被上訴人自得本於借貸契約
    關係請求上訴人返還系爭借款等情。上訴人抗辯：系爭借款
    契約係以被上訴人再交付人民幣50,000元為條件，上訴人始
    同意將原「洋尾基地」投資款人民幣50,000元（即借據上金
    額）轉作「南浦興港村基地」投資款。嗣投資案並未成立，
    且被上訴人未再交付人民幣50,000元，故本件借貸契約關係
    自因解除條件成就而失效，且符民法第86條但書規定而不成
    立等語。經查：
  (一)按主張法律關係存在之當事人，僅須就該法律關係發生所須
    具備之特別要件，負舉證之責，至於他造主張有利於己之事
    實，應由他造舉證證明（最高法院48年台上字第887 號判例
    意旨參照）。
  (二)被上訴人主張：兩造於90年9 月13日達協議，將人民幣40,0
    00元洋尾基地投資轉作借款，加計被上訴人同日給付人民幣
    10,000元借款，合計系爭借款金額達人民幣50,000元等情，
    業據提出上訴人所書立之借據一紙為證。上訴人對於被上訴
    人所提出借據形式之真正，既無爭執；復自承「借據上所載
    人民幣50,000元，係洋尾基地投資款人民幣40,000元及90年
    9 月13日當場交付人民幣10,000元之加總。」；加以借據上
    明確記載「茲向乙○○先生借款人民幣50,000元正，特立此
    據。」等情，應認被上訴人就前開主張「兩造已備投資款轉
    作借款之合意，被上訴人並已將前開款項如數交付上訴人無
    訛」之事實，已盡舉證責任，堪信為真正。
  (三)上訴人抗辯：系爭借據成立之前提，係以兩造另案投資成立
    為條件，兩造間另案投資既已破局，依民法第99條第2 項規
    定，系爭借據應於新投資案破局時，失其效力。且被上訴人
    明知上訴人於簽立借據時，無欲為其意思表示，依民法第86
    條但書規定，借貸之意思表示亦因之無效等語。既為上訴人
    所否認，自應由上訴人就所抗辯：系爭借貸契約附有解除條
    件；被上訴人明知上訴人所為投資轉作借款意思表示為單獨
    虛偽意思表示等積極、利己事實，負舉證之責。經查依上訴
    人聲請傳訊證人丙○○（上訴人之子、系爭借據上之保證人
    ）到庭證稱「借據係是我簽的沒錯，當時是因為被騙，因為
    被上訴人說要投資另外一個地方，說要我們給他一個字據，
    可以向他父親與哥哥交代，就是如果取得他們的信任，就可
    以取得另外的轉投資款。當時是希望他們可以與我父親一起
    經營所以才簽保證人，因為我那時候，是要去當兵。當時被
    上訴人說一定會投資。當時是說如果沒有轉投資的話，就認
    賠。我認為這是合夥的事業，並沒有賠了之後，還有損失責
    任的問題。這人民幣50,000元的部分，都已經賠掉，我們也
    損失了100 多萬元。」等語。惟證人丙○○為上訴人之子，
    並與上訴人同列於借據上擔任借款保證人，其證詞已有偏頗
    之虞；參以，倘若證人所言借據書立僅為取信被上訴人之父
    親及哥哥，衡情，應無將丙○○併列為保證人之必要；甚而
    上訴人自承借據為其親書，竟就有利己之事實於借據內支字
    未提，亦背常情，是單憑證人丙○○之證詞並無足為上訴人
    有利之認定。再查，兩造對於書立系爭借據時，訴外人甲○
    ○並不在場一節，並無爭執，則訴外人甲○○自無從知悉兩
    造間之洽商事實，已不足取；且觀諸甲○○所提出陳述狀，
    僅提及「被上訴人欲轉投資興巷農場，伊與上訴人達成共識
    ，即有條件答應被上訴人轉投資等情。」，縱令其內容屬實
    ，惟所謂「有條件答應轉投資」，既係上訴人與甲○○間之
    共識，上訴人復未舉證證明「被上訴人亦同意其等之共識，
    進而將其列為借據據之解除條件」等情屬實，則被上訴人自
    無受其等共識拘束之法律依據。從而，上訴人所為之抗辯，
    洵無可採。
五、綜上，被上訴人本於借貸契約關係請求上訴人給付203,050
    元（50,000x4.061=203,050），及自93年8 月15日起屆滿1
    個月之翌日起至清償日止，按年息5%計算之法定遲延利息為
    有理由，應予准許。又本件訴訟為就民事訴訟法第427 條第
    1 項至第4 項適用簡易程序所為被上訴人敗訴之判決，原審
    併依民事訴訟法第389 條第1 項第3 款依職權宣告假執行，
    尚無違誤。是則原審判命上訴人如數給付，並依職權宣告假
    執行，於法並無不合。上訴意旨指摘原判決不當，求予廢棄
    改判，為無理由，應駁回其上訴。
六、本件事證已臻明確，兩造其餘主張、陳述及證據，經本院審
    酌後，認與本件判決之結果不生影響，爰不一一論述，附此
    敘明。
七、據上論結，本件上訴為無理由，依民事訴訟法第436 條之1
    第3 項、第449 條第1 項、第78條，判決如主文。
中　　華　　民　　國　　94　　年　　6 　　月　　1 　　日
                              審判長法  官  李行一
                                    法  官  許瑞東
                                    法  官  黃信滿
以上正本證明與原本無異
不得上訴
中　　華　　民　　國　　94　　年　　6 　　月　　1 　　日
                                     書記官　吳美瑤
